臺灣臺中地方法院刑事判決
110年度訴字第1492號
公  訴  人  臺灣臺中地方檢察署檢察官
被      告  楊宜蓁
            李文君
上列被告因傷害等案件，經檢察官提起公訴（109年度偵字第157
36號），本院判決如下：
    主    文
楊宜蓁、李文君共同犯傷害罪，各處有期徒刑伍月，如易科罰金
，均以新臺幣壹仟元折算壹日。
    犯罪事實
一、楊宜蓁因不滿林翔煜借款遲未償還，遂與李文君及「黑馬」
    等數名不詳男子，共同基於私行拘禁、傷害之犯意聯絡，於
    民國108年7月21日15時40分許前某時，先由楊宜蓁或李文君
    委由某不詳女子誘騙林翔煜前往臺中市○○區○○路000號「風
    緻汽車旅館」。楊宜蓁與李文君再一同搭車至上開旅館508
    號房等候林翔煜，數名男子亦經其等通知而到場。嗣林翔煜
    於當日15時45分許抵達508號房後，見楊宜蓁等人竟然在場
    ，便以手機撥打110報警，其他男子見狀立刻搶下其手機。
    楊宜蓁隨即另開506號房，並由其他男子將林翔煜帶往506號
    房，不讓林翔煜離去。到506號房之後，李文君及其他男子
    旋命林翔煜坐在沙發上，李文君先毆打林翔煜一巴掌之後，
    其他男子便上前圍毆林翔煜，楊宜蓁則在旁要求林翔煜償還
    欠款。嗣「黑馬」等不詳男子亦抵達現場，楊宜蓁便繼續與
    「黑馬」一起向林翔煜索討欠款。期間，楊宜蓁要求林翔煜
    打電話向其奶奶黃梅秀借款，「黑馬」則以徒手方式毆打林
    翔煜頭部及肋骨，並逼迫林翔煜交出其太太王瑤君所申設中
    國信託銀行帳號000-00000000****號帳戶（帳號詳卷）之提
    款卡及密碼。再由李文君與其他男子於同日19時26分許，持
    該提款卡前往臺中市○○區○○路0段000號「統一超商墩南門市
    」，操作ATM而提領該帳戶內存款新臺幣（下同）2,000元，
    並於返回506號房後，將款項交給在場某不詳男子。嗣因林
    翔煜仍無法籌出錢來還款，「黑馬」等其他男子遂先行離去
    ，隨後楊宜蓁、李文君亦於同日22時51分許離開現場。林翔
    煜因而遭私行拘禁長達約7小時，並因上開毆打行為，受有
    腦震盪、頭皮擦挫傷、臉部多處挫傷及瘀傷、前胸壁挫傷、
    腹壁挫傷、及頭皮開放性傷口約4公分之傷害。嗣林翔煜於
    楊宜蓁等人全部離開後，再次以手機撥打110報警，員警到
    場後，當場在506號房內扣得沾有林翔煜血跡之浴巾1條，而
    循線查悉上情。
二、案經林翔煜訴由臺中市政府警察局霧峰分局移請臺灣臺中地
    方檢察署檢察官偵查起訴。
    理    由
壹、證據能力部分：
一、本案據以認定被告楊宜蓁、李文君犯罪之供述證據，有關被
    告2人本人以外之人於審判外之陳述部分，業經本院於準備
    程序及審判期日時予以提示並告以要旨，而公訴人、被告2
    人均未爭執證據能力，且迄本院言詞辯論終結前均未聲明異
    議。本院審酌該等證據之作成、取得，尚無違法不當之情形
    ，亦無顯不可信之情況，且均為證明本案犯罪事實存否所必
    要，認以之為證據應屬適當。依刑事訴訟法第159條之5規定
    ，具有證據能力。
二、本案所引用之非供述證據部分，無證據顯示係實施刑事訴訟
    程序之公務員違背法定程序所取得。依同法第158條之4規定
    反面解釋，亦具有證據能力。
貳、認定犯罪事實所憑之證據及理由：
    訊據被告李文君就上開事實坦承不諱；被告楊宜蓁固坦承其
    於案發時在場，惟矢口否認有何共同私行拘禁、傷害之犯行
    ，辯稱：我只認識被告李文君，當時在場的其他男子我都不
    認識。過程中，我只是坐在旁邊觀看，我沒有指示「黑馬」
    或在場其他男子打告訴人林翔煜，故本案與我無關等語。經
    查：
一、上開犯罪事實，除被告楊宜蓁所為部分外，業據被告李文君
    坦承不諱，核與證人即告訴人林翔煜、證人黃梅秀（即林翔
    煜祖母）於警詢、偵查中具結之證述，相互吻合。並有109
    年3月30日員警職務報告書、臺中市政府警察局霧峰分局108
    年7月21日扣押筆錄、扣押目錄表、中國信託商業銀行股份
    有限公司109年1月2日函及所附王瑤君之帳戶開戶資料暨存
    款交易明細、現場監視器及員警密錄器翻拍畫面、統一超商
    提款機監視器翻拍畫面、臺中市政府警察局霧峰分局108年7
    月22日刑案現場勘察報告、勘察採證同意書、證物清單、李
    文君手機錄影資料翻拍照片、仁愛醫療財團法人大里仁愛醫
    院108年7月22日診斷證明書、臺中市政府警察局霧峰分局10
    9年6月5日中市警霧分偵字第1090041085號函及所附車號000
    -0000號自小客車行車軌跡紀錄、臺中市政府警察局109年6
    月20日中市警鑑字第1090044058號鑑定書、風緻汽車旅館10
    8年7月21日15時39分至23時24分之監視錄影畫面（見偵1573
    6卷第19-21、51-55、77-83、87-95、99-121、141-145、16
    3、169-200、211-213、241-273頁）在卷可佐。復有扣案之
    沾有告訴人血跡之浴巾1條為證。足認被告李文君上開自白
    與事實相符，堪以採信。且此部分事實，亦堪認定。
二、被告楊宜蓁雖以前詞置辯。惟按以自己共同犯罪之意思，參
    與實施犯罪構成要件以外之行為，為共同正犯（司法院大法
    官會議釋字第109號解釋意旨參照）。所謂參與構成要件以
    外之行為係指其所參與者，非直接構成犯罪事實之內容，但
    足以助成其所欲實現之犯罪事實發生之行為而言（最高法院
    99年度台上字第7195號判決意旨參照）。又共同正犯之成立
    ，祇須具有犯意之聯絡，行為之分擔，既不問犯罪動機起於
    何人，亦不必每一階段犯行，均經參與（最高法院34年上字
    第862號判例要旨參照）。而共同正犯之意思聯絡，不限於
    事前有所協議，其於行為當時，基於相互之認識，以共同犯
    罪之意思參與者，亦無礙於共同正犯之成立。且其表示之方
    法，亦不以明示通謀為必要，即相互間有默示之合致，亦無
    不可（最高法院73年台上字第1886號、73年台上字第2364號
    判例參照）。經查：
（一）證人林翔煜於警詢時證稱：當天楊宜蓁的女性朋友用微信
      約我到風緻汽車旅館508號房，結果我一到現場，就被4名
      男子包圍，當時楊宜蓁及1名胖胖的女子（按即被告李文
      君，下同）也在場，我就立刻打110報警，之後手機就被
      搶走，後來他們怕警察來查，就把我帶到506號房，並要
      我好好配合，否則就要毆打我。進入506號房之後，胖胖
      的女子就命令上開4名男子把我控制在沙發上，之後又有
      一對男女進來，一個來把我的包包搶走並將包包內東西倒
      出來，栽贓說鑰匙跟鑽戒在我包包內找到，胖胖的女子就
      喊「打啦」，其中1名男子就踹了我一腳。之後就叫我打
      電話向家人、朋友借錢，我有打給我奶奶黃梅秀，楊宜蓁
      並叫我跟奶奶說要匯款4萬元到她的帳戶，後來我就把電
      話掛掉，跟楊宜蓁說不要對我奶奶這樣。隨後「黑馬」進
      到506號房就開始徒手毆打我的頭部，並把我壓在沙發上
      毆打，打我的頭部及肋骨，打到我頭部流血。接著「黑馬
      」又問我有沒有提款卡，並要我提供密碼，我的提款卡就
      被搶走，然後胖胖的女子和楊宜蓁的女性朋友及其他男子
      就出去提款，前2次我都亂講密碼，後來「黑馬」就威脅
      我，如果密碼第3次也錯誤的話，就要繼續打我，我迫於
      無奈只好說出密碼。胖胖的女子領完錢之後就回來，後來
      在場的人就陸續離開。最後胖胖的女子把我的手機拿到50
      6號房樓下入口處的早餐架上，並要求我等他們都離開之
      後才能離開，於是我等到他們全部都離開之後才報警。我
      之前有跟楊宜蓁借38,000元，楊宜蓁把這件事情告訴「黑
      馬」的哥哥，才叫「黑馬」來修理我等語（見偵15736卷
      第34-37頁），核與其於偵查中具結證稱：當天是楊宜蓁
      的朋友用微信約我到汽車旅館說要聊天，我到場後，發現
      楊宜蓁和李文君也在房間內，我就問楊宜蓁為何找我來這
      邊，講完沒多久，就有4名男子過來要壓制我，我就用手
      機打110報警，接著手機就被其中1名男子搶走，並換到另
      一間房間。之後楊宜蓁就問我欠她的錢要怎麼處理，因為
      我沒辦法立刻還款，楊宜蓁、李文君就叫那4名男子毆打
      我。後來楊宜蓁又用微信叫了好幾名男女到場毆打我，並
      搶走我的包包，從裡面拿走我的提款卡，再由李文君拿著
      提款卡和其他男子去提款。後來李文君發現提款卡密碼錯
      誤，就打電話回來，「黑馬」就毆打我，要我提供正確的
      密碼，我就把真正的密碼跟「黑馬」講。李文君領了2,00
      0元之後就回來旅館。因楊宜蓁要我打電話借錢，我只好
      打給我奶奶，但奶奶說時間太晚，無法匯款，「黑馬」就
      動手打我，李文君、楊宜蓁則在旁邊叫囂。後來是「黑馬
      」打電話給他老大，我向他老大求情之後，「黑馬」才先
      離開，後來楊宜蓁等人也陸續離開，我才又用手機報警等
      節（見偵15736卷第153-155頁），前後證述一致且明確。
（二）且證人林翔煜前揭所證案發經過情形，核與被告李文君於
      警詢時所陳：當天是楊宜蓁說她的鑽戒被偷，叫我陪她去
      問林翔煜，後來楊宜蓁有打電話叫很多人來，因為林翔煜
      還有在外面欠很多人錢；在林翔煜的包包找到鑽戒之後，
      楊宜蓁的朋友「黑馬」就開始打林翔煜頭部等語（見偵15
      736卷第24、26、27頁）、其於本院準備程序中供稱：當
      時是請做傳播的女子加林翔煜的微信後，把他騙到旅館等
      語（見本院卷第182頁），以及其於本院審理時具結證稱
      ：當天是楊宜蓁發現她的鑽戒不見，覺得可能在林翔煜身
      上，所以我們就一起去汽車旅館問林翔煜；當時可能是楊
      宜蓁在群組裡面說有抓到林翔煜，其他男子才到場；在50
      8號房時，就有幾名男子，之後林翔煜到場，一開始問他
      ，他都說沒有拿鑽戒，並打電話報警，其他男子見狀就去
      搶林翔煜的手機，並且換房間；後來換到506號房時，就
      在林翔煜包包裡面發現鑽戒；當下林翔煜作勢要推我，所
      以我有打林翔煜一巴掌，其他男子也有打林翔煜；楊宜蓁
      有叫「黑馬」打林翔煜，次數至少1次，林翔煜就被打到
      流血；「黑馬」是在換到506號房的時候到場的；當時楊
      宜蓁就是有跟「黑馬」說要怎樣，我不知道他們認不認識
      ；我不知道林翔煜有無欠楊宜蓁錢，但我聽他們的對話內
      容，林翔煜好像有欠在場其他男子的錢；在打林翔煜的時
      候，其他男子有叫林翔煜還錢，一開始是叫林翔煜打電話
      借錢，但他借不到，後來林翔煜就拿出提款卡，我就跟其
      他男子一起去超商提領，領完之後，我就回來把錢交給其
      中1名男子，我沒看到他有無再交給楊宜蓁；後來其他男
      子先走，我和楊宜蓁及另一名女子再一起離開等語（見本
      院卷第211-219頁），大致相互吻合。
（三）又依證人即林翔煜奶奶黃梅秀於偵查中具結所證：當天林
      翔煜打來問我有沒有1萬元，我說我沒有那麼多錢，後來
      就沒聲音並掛斷電話，於是我又打過去，接聽後我有聽到
      一男一女在搶電話的聲音，我有聽到女生說林翔煜欠她一
      點錢，不知道是在對誰說，當時我急著找林翔煜，所以都
      不敢講話等語（見偵15736卷第156頁），益徵被告楊宜蓁
      當時確有要求告訴人償還欠款之情形。
（四）再觀諸風緻汽車旅館之車道監視器錄影畫面截圖，可見10
      8年7月21日15時40分許被告楊宜蓁、李文君先搭車進入50
      8號房，之後有數名男子進入該房間，於15時45分許林翔
      煜搭車到現場後，下車進入該房間，之後又有數名男子進
      入該房間。嗣於16時2分至10分許其等更換至506號房，於
      16時14分至16分許又有其他男子進入506號房。直至22時5
      1分許，被告2人始離開506號房。嗣於23時24分許，告訴
      人與警方一同離開現場（見偵15736卷第241-273頁）。堪
      認「黑馬」等其他男子係經被告楊宜蓁或李文君之通知始
      抵達現場，且告訴人自當日15時45分許抵達後，至22時51
      分許被告2人離開為止，均待在508、506號房內。
（五）綜上可知，告訴人先前確曾向被告楊宜蓁借款未還，被告
      楊宜蓁為向告訴人索討欠款，遂先由被告楊宜蓁或李文君
      委由某不詳女子誘騙告訴人前往風緻汽車旅館，被告被告
      2人再一同搭車至上開旅館508號房等候告訴人，數名男子
      亦經其等通知而到場。嗣告訴人於當日15時45分許抵達50
      8號房後，見被告楊宜蓁等人竟然在場，便以手機撥打110
      報警，其他男子見狀立刻搶下其手機。被告楊宜蓁隨即另
      開506號房，並由其他男子將告訴人帶往506號房，不讓告
      訴人離去。到506號房之後，被告李文君及其他男子旋命
      林翔煜坐在沙發上，被告李文君先毆打林翔煜一巴掌之後
      ，其他男子便上前圍毆告訴人，被告楊宜蓁則在旁要求告
      訴人償還欠款。嗣「黑馬」等不詳男子亦抵達現場，被告
      楊宜蓁便繼續與「黑馬」一起向告訴人索討欠款。期間，
      被告楊宜蓁復要求告訴人打電話向其奶奶黃梅秀借款，「
      黑馬」則以徒手方式毆打告訴人，並逼迫告訴人交出其太
      太王瑤君之提款卡及密碼，再由被告李文君與其他男子前
      往提領2,000元後，返回506號房內，將款項交給在場某不
      詳男子。嗣因告訴人仍無法籌出錢來還款，「黑馬」等其
      他男子遂先行離去，隨後被告楊宜蓁、李文君亦於同日22
      時51分許離開現場。
（六）參以被告楊宜蓁於偵查中供稱：後來有人跟我拿第一間房
      間的錢，第二間房間是我開的，且來回的計程車費也都是
      我出的等語（見偵15736卷第298-299頁），及於本院準備
      程序中供稱：當天我是和李文君一起行動，且李文君要我
      支付所有房間的錢及車費等語（見本院卷第52頁）。可知
      508、506號房之房費及被告2人來回之計程車費，均由被
      告楊宜蓁支付。由此益徵，本案確為被告楊宜蓁所主導。
（七）基上足認，被告楊宜蓁顯係基於共同私行拘禁、傷害之意
      思，負責設局誘騙告訴人前往本案汽車旅館、開啟508及5
      06號房並支付房費，以及號召被告李文君及「黑馬」等其
      他男子到場，而參與實施犯罪構成要件以外之行為，利用
      被告李文君及「黑馬」等其他男子下手實施上開犯行，以
      達其逼迫告訴人償還欠款之目的。揆諸上開說明，被告楊
      宜蓁與被告李文君、「黑馬」等其他男子，乃上開犯行之
      共同正犯，足堪認定。是以，被告楊宜蓁自應就本案全部
      之犯罪結果，負共同正犯責任。被告楊宜蓁辯稱本案與其
      無關云云，要屬事後卸責之詞，委無可採。
四、綜上所述，本案事證明確，被告2人上開犯行，洵堪認定，
    均應依法論科。
參、論罪科刑：
一、查被告2人行為後，刑法第302條項固於108年12月25日修正
    公布，並於同年月27日生效施行。然該次修法僅係將該條文
    所定罰金刑數額，依刑法施行法第1條之1第2項前段規定調
    整換算後之金額，予以明定，修正前、後之法定刑並無不同
    ，故此部分不生新舊法比較問題，應逕行適用現行法。
二、按刑法第302條第1項所謂以非法方法剝奪人之行動自由，係
    指以私行拘禁以外之非法方法，妨害其行動自由而言。若將
    被害人拘禁於一定處所，繼續較久時間而剝奪其行動自由，
    仍屬私行拘禁（最高法院85年度台上字第4514號判決意旨參
    照）。經查，被告2人及「黑馬」等其他男子將告訴人控制
    在508及506號房內，不讓告訴人離去，時間長達約7小時，
    顯已達到私行拘禁程度，而非僅屬非法剝奪他人行動自由。
三、是核被告楊宜蓁、李文君所為，均係犯行法第302條第1項之
    私行拘禁罪，以及同法第277條第1項之傷害罪。公訴意旨認
    被告2人所為係犯刑第302條第1項之非法剝奪他人行動自由
    罪乙節，容有誤會，惟因非法剝奪他人行動自由罪與私行拘
    禁罪之法條同一，故毋庸變更起訴法條，附此敘明。又按刑
    法第302條之妨害自由罪，係妨害他人自由之概括的規定，
    故行為人具有一定目的，以非法方法剝奪人之行動自由者，
    除法律別有處罰較重之規定（例如略誘及擄人勒贖等罪），
    應適用各該規定處斷外，如以使人行無義務之事，或妨害人
    行使權利為目的，而其強暴脅迫復已達於剝奪人行動自由之
    程度，即祇成立本罪，不應再依同法第304條論處。誠以此
    項使人行無義務之事，或妨害人行使權利之低度行為，應為
    非法剝奪人之行動自由之高度行為所吸收（最高法院93年度
    台上字第3309號判決意旨參照）。準此，被告2人及「黑馬
    」等其他男子既係為達妨害告訴人離去之權利，以及使告訴
    人籌錢償債而行無義務之事，方為上開私行拘禁行為，則其
    等所為上開低度之強制行為，均為高度之私行拘禁行為所吸
    收，不另論罪。
四、被告2人及「黑馬」等其他男子間，就上開犯行，有犯意聯
    絡及行為分擔，均為共同正犯。
五、又被告2人於私行拘禁過程中對告訴人為傷害犯行，具有時
    間及空間上之重疊關係，且均係基於迫使告訴人籌錢償債之
    同一目的所為，足認被告2人上開行為具有局部之同一性，
    依一般社會通念，無從予以切割而為評價，應屬一行為而觸
    犯數罪名，為想像競合犯，應依刑法第55條前段之規定，從
    一重之傷害罪處斷。
六、爰審酌被告2人僅為使告訴人償還債務，即率以上開暴力方
    式討債，實值非難；復斟酌告訴人遭私行拘禁期間長達約7
    小時及其所受傷害程度，暨被告楊宜蓁於本案立於主導地位
    、犯罪後復否認犯行，而被告李文君為實際下手實施之人，
    惟犯罪後已承認犯行；兼衡被告2人於本院審理時所陳各自
    家庭、經濟及生活狀況（見本院卷第226頁）等一切情狀，
    分別量處如主文所示之刑，並均諭知易科罰金之折算標準。
七、至於扣案之紮線帶1包、已使用之紮線帶2條，乃「黑馬」於
    上開犯行之後，原欲用來綑綁告訴人以強行將其帶離旅館，
    然嗣後作罷，業經告訴人於偵查中證述在卷（見偵15736卷
    第154頁），核與被告李文君於警詢中陳稱：上開扣案物是
    其他男子帶來的，原本是要用來綑綁告訴人上山談判，但被
    在場其他人勸阻等語（見警卷第27頁）相符。堪認此部分扣
    案物並非被告2人所有，亦未供本案犯罪之用，故均不予宣
    告沒收，併此敘明。
據上論斷，應依刑事訴訟法第299條第1項前段，刑法第28條、第
277條第1項、第302條第1項、第55條、第41條第1項，刑法施行
法第1條之1第1項，判決如主文。
本案經檢察官陳東泰提起公訴，檢察官林明誼到庭執行職務。
中　　華　　民　　國　　111 　年　　5 　　月　　18　　日
                  刑事第二十庭  審判長法  官  游秀雯
                                      法  官  郭勁宏
                                      法  官  黃凡瑄
以上正本證明與原本無異。
如不服本判決應於收受送達後20日內向本院提出上訴書狀，並應
敘述具體理由；其未敘述上訴之理由者，應於上訴期間屆滿後20
日內向本院補提理由書（均須按他造當事人之人數附繕本）「切
勿逕送上級法院」。
告訴人或被害人如不服判決，應備理由具狀向檢察官請求上訴，
上訴期間之計算，以檢察官收受判決正本之日起算。
                              　　　　書記官  洪愷翎
中　　華　　民　　國　　111 　年　　5 　　月　　19　　日
附錄本案論罪科刑法條：
◎刑法第277條第1項
傷害人之身體或健康者，處5年以下有期徒刑、拘役或50萬元以
下罰金。
◎刑法第302條第1項
私行拘禁或以其他非法方法，剝奪人之行動自由者，處5年以下
有期徒刑、拘役或9千元以下罰金。